【裁判字號】    99,交聲,739
【裁判日期】    990628
【裁判案由】    違反道路交通管理處罰條例聲明異議
【裁判全文】
臺灣士林地方法院交通事件裁定         99年度交聲字第739號
原處分機關  臺北市交通事件裁決所
異  議  人
即受處分人  甲○○
                    樓
上列異議人即受處分人因違反道路交通管理處罰條例案件，對於
臺北市交通事件裁決所民國99年5 月26日所為北市裁罰字第裁22
-AEY636869號裁決書聲明異議，本院裁定如下：
    主  文
原處分撤銷。
甲○○不罰。
    理  由
一、按汽車駕駛人在多車道右轉彎，不先駛入外側車道，或多車
    道左轉彎，不先駛入內側車道者，處新臺幣（下同）600 元
    以上1,800 元以下罰鍰，並記違規點數1 點，道路交通管理
    處罰條例第48條第1 項第4 款、第63條第1 項第1 款分別定
    有明文。又按汽車駕駛人，駕駛汽車有違反道路交通管理處
    罰條例之行為，經交通勤務警察制止時，不聽制止或拒絕停
    車接受稽查而逃逸者，除按各該規定處罰外，處3,000 元以
    上6,000 元以下罰鍰，並記違規點數1 點，道路交通管理處
    罰條例第60條第1 項、第63條第1 項第1 款亦有明定。又汽
    車駕駛人之行為有不服從指揮稽查而逃逸，當場不能或不宜
    攔截製單舉發者，得逕行舉發；逕行舉發，應記明車牌號碼
    、車型等可資辨別之資料，以汽車所有人為被通知人製單舉
    發，道路交通管理處罰條例7 條之2 第1 項第4 款前段、第
    4 項定有明文。
二、原處分意旨略以：異議人即受處分人甲○○駕駛車號G8-841
    號營業一般小客車，於民國99年4 月15日8 時5 分許，在臺
    北市○○○路○段，經臺北市政府警察局民族西路派出所員
    警逕行以「在多車道左轉彎，不先駛入內側車道」及「違反
    處罰條例之行為，不聽勤務人員制止」之違規，爰依道路交
    通管理處罰條例第48條第1 項第4款、第60條第1 項、第63
    條第1 項第1 款（原處分漏載第1 款）規定，分別以裁罰字
    第裁22-AEY636868號裁決書（業據異議人撤回此部分異議，
    並非本件異議標的）裁處罰鍰600 元，及以裁罰字第裁22-A
    EY636869號裁決書（即本件異議標的）裁處罰鍰3,000 元，
    並記違規點數1 點。
三、異議意旨略以：伊當時是行駛在中間的直行車道，準備要左
    轉，因為伊誤以為從直行車道就可以直接左轉，所以並沒有
    先切換到左轉車道，後來路口的直行燈跟右轉燈先亮，警員
    就在路口揮指揮棒指示車輛往前，伊有看到警員對著伊揮動
    指揮棒，但因為他的動作一直比著直行，伊認為他的意思只
    是籠統的指示車輛往前，並沒有禁止伊左轉的意思，而要左
    轉一定也是要先往前，接著在他指揮到一半時，左轉燈亮了
    ，伊的車子剛好已超過警員，所以伊就從直行車道繞過警員
    左轉，這部分違規左轉是伊的疏失，伊就與本案相關之裁罰
    字第裁22-AEY636868號裁決書並無爭執；但就本案之裁罰字
    第裁22-AEY636869號裁決書有關不服勤務人員制止之違規部
    分，伊左轉後或許員警有對伊的車輛吹哨，但伊沒有聽到，
    且員警也沒有追上來把伊攔下，所以伊當時不知道員警要取
    締伊，並沒有不聽他制止的情形，所以伊仍要對此部分聲明
    異議，請求撤銷原處分。
四、經查：
  (一)本件異議人於上揭時地，駕駛上開車輛，經警逕行舉發「在
    多車道左轉彎，不先駛入內側車道」及「違反處罰條例之行
    為，不聽勤務人員制止」等違規之事實，有舉發違反道路交
    通管理事件通知單2 份附卷可稽，且其中「在多車道左轉彎
    ，不先駛入內側車道」之違規行為，為異議人所不爭執，足
    認異議人確有在多車道左轉彎，不先駛入內側車道之違規事
    實明確。
  (二)按行政罰法第7 條規定，違反行政法上義務之行為非出於故
    意或過失者，不予處罰，其立法理由第1 點及第3 點更明示
    ：「現代國家基於有責任始有處罰之原則，對於違反行政法
    上義務之處罰，應以行為人主觀上有可非難性及可歸責性為
    前提，如行為人主觀上並非出於故意或過失情形，應無可非
    難性及可歸責性，故第1 項明定不予處罰；現代民主法治國
    家對於行為人違反行政法上義務欲加以處罰時，應由國家負
    證明行為人有故意或過失之舉證責任，方為保障人權之進步
    立法」。是以於審認個案時，除需深究行為人有無違犯客觀
    處罰構成要件之個別規定外，尚需探究行為人就客觀處罰規
    定所明示之構成要件，行為人主觀上是否有完全之認識。固
    然行為人主觀之心態，因深藏於行為人之內心而不易得知，
    行政機關之舉證亦因此而更顯困難，惟於具體個案非不得依
    客觀所呈顯之事實，推知行為人主觀認識之真實意思。再按
    道路交通管理處罰條例第60條第1 項其構成要件規定為：汽
    車駕駛人，駕駛汽車有違反本條例之行為，經交通勤務警察
    或依法令執行交通稽查任務人員制止時，不聽制止或拒絕停
    車接受稽查而逃逸者，除按各該條規定處罰外，處3,000 元
    以上6,000 元以下罰鍰。查該條規定之處罰要件，非僅著重
    於「逃逸」之行為，尚需合致其前提要件即「不聽制止或拒
    絕停車接受稽查」之要件，換言之，於本件除需審認行為人
    有無違犯「不聽制止或拒絕停車接受稽查」之行為外，尚需
    審認行為人主觀上有無「不聽制止或拒絕停車接受稽查」之
    可歸責心態，方得成立本條之處罰規定。
  (三)查證人即舉發員警朱富民到庭具結證稱：當時伊服交通整理
    勤務，因平常上開路口就有一些些車子會在中間車道違規左
    轉，而當時車流量大，如果這樣違規左轉會造成擦撞，所以
    伊站的位置都是在中間車道與左轉車道的中間，伊指揮中間
    的車道只能直走，當時左轉燈已亮，伊還是指揮中間車道直
    走，異議人從中間直行車道過來時左轉燈已亮，左轉車已經
    在走，但伊看異議人有打左轉燈，知道他要左轉，伊就往前
    走，向異議人的車輛揮動指揮棒、吹哨指示他只能直行，此
    時異議人的車輛是車頭對著伊，尚未到達停止線，而伊的位
    置距離停止線大概還有5 、6 台車的距離，之後異議人的車
    子經過伊面前時，伊又再次針對他揮指揮棒及吹哨指示他直
    行，但在伊指揮後，異議人的車輛還是違規左轉過去，之後
    因為當時車流量大，如果伊去攔停他，會造成危險，所以伊
    沒有再對異議人吹哨或揮指揮棒，也沒有追過去把他攔下來
    ；伊當時是想說異議人可能是沒有看到伊，或是不知道伊指
    揮的對象就是他，因為伊跟他的車子有一段距離，不確定他
    有沒有看到伊的指揮等語（見本院卷第21頁背面至22頁），
    顯見依當時情狀，證人與異議人車輛仍有相當之距離，加以
    當時車流量大，車聲吵雜之情事下，連證人亦無法完全肯認
    異議人有看到證人之指揮，並知悉自身即為受指揮之對象，
    而於當場認為異議人並非有意不服勤務人員制止；至證人雖
    再證稱：本件是因為後來伊回去看監視錄影帶，發現伊在異
    議人車子的左前方，在伊指揮異議人直行後，異議人的車輛
    是先稍微偏右，繞過伊後再左轉，所以伊覺得他應該是有看
    到伊指揮，仍然執意要左轉，所以伊才會開立違規單等語（
    見本院卷第22頁），且依證人當庭提供之監視錄影光碟，影
    片播放至7 時57分18秒時，證人由畫面右方進入畫面，往馬
    路中間行走，並有指揮車輛直行之動作，20秒時異議人駕駛
    之計程車往前行駛，23秒時該車行經證人前方，證人有指揮
    直行之動作，接著計程車及證人均離開畫面，26秒時見該計
    程車左轉等情，亦經本院當庭勘驗該光碟無訛（見本院卷第
    22頁背面），惟查證人亦證稱當天伊一直都是指揮直行，沒
    有指揮左轉等語（見本院卷第22頁），核與異議人所述警員
    的動作一直比著直行等語（見本院卷第22頁背面）相符，是
    異議人辯稱其因而誤認證人的意思只是籠統的指示車輛往前
    ，並沒有禁止車輛左轉的意思，後來因左轉燈亮時伊的車子
    已超過證人，故伊就繞過證人左轉等語（見本院卷第22頁背
    面），亦非全然不可想像，尚難僅執此繞過證人左轉之行止
    ，遽認異議人斯時主觀上確已知悉證人禁止其左轉仍不服制
    止而左轉；且證人前揭復自承在異議人車輛繞過伊左轉時，
    伊並沒有再對其揮指揮棒及吹哨，亦未追上前攔停，益難證
    明異議人主觀上確有「不聽制止或拒絕停車接受稽查」之可
    歸責心態。此外，復無其他積極事證可佐，難認異議人確違
    反此部分法規，自不足為不利異議人之認定。
  (四)綜上，本案與該員警所舉發之違反道路交通管理處罰條例第
    60條第1 項規定「違反處罰條例之行為，不聽勤務人員制止
    」之違規事實不符，自不能對異議人依該條款處罰，是異議
    人就裁罰字第裁22-AEY636869號裁決書聲明異議，核屬有據
    ，原處分遽予裁罰，容有未洽，應由本院撤銷原處分，另為
    不罰之諭知。
據上論斷，應依道路交通案件處理辦法第20條前段，裁定如主文
。
中    華    民    國    99    年    6     月    28    日
                    交通法庭法  官  黃珮茹
以上正本證明與原本無異。
如不服本裁定應於送達後5日內向本院提出抗告狀。
                            書記官  張馨尹
中    華    民    國    99    年    6     月    28    日

司法院資訊處製作；財團法人民間司法改革基金會備份。
